ACORDAO-COMPLETO-2535454

ACÓRDÃO 3186/2022 ATA 21/2022 - SEGUNDA CÂMARA

VISTOS, relatados e discutidos estes autos em que se analisa ato de concessão de aposentadoria deferida pela Universidade Federal da Bahia em benefício da Sra. Rivaldina Alves Nepomuceno dos Santos. 
ACORDAM os Ministros do Tribunal de Contas da União, reunidos em Sessão da 2ª Câmara, ante as razões expostas pelo Relator, e com fulcro nos incisos III e IX do art. 71 da Constituição Federal e nos arts. 1º, inciso V, e 39, inciso II, da Lei 8.443/1992, c/c o art. 259, inciso II, do Regimento Interno/TCU, em: 
9.1. considerar legal e autorizar o registro do ato de Aposentadoria de Rivaldina Alves Nepomuceno dos Santos do quadro de pessoal da Universidade Federal da Bahia, tendo em vista que, a despeito da irregularidade assinalada no ato submetido a este Tribunal, os pagamentos dela decorrentes não mais subsistem, com base no art. 6º, §1º, da Resolução-TCU 206/2007; 
9.2. dispensar o ressarcimento das quantias indevidamente recebidas de boa-fé pela interessada, consoante o disposto no Enunciado 106 da Súmula da Jurisprudência do TCU;
9.3. determinar à Universidade Federal da Bahia, com fulcro no art. 262, caput, do Regimento Interno deste Tribunal, que nos termos do art. 6º, §1º, inciso I, da Resolução-TCU 206/2007, apostile o ato de aposentadoria de Rivaldina Alves Nepomuceno dos Santos de modo a refletir a situação financeira identificada nesta deliberação;
9.4. dar ciência deste Acórdão ao ente responsável pelas concessões, informando que o teor integral da deliberação poderá ser obtido no endereço eletrônico www.tcu.gov.br/acordaos.

APOSENTADORIA. Ato de Aposentadoria de  Rivaldina Alves Nepomuceno dos Santos, da unidade emissora Universidade Federal da Bahia, enviados ao TCU pela unidade de controle interno CONTROLADORIA-GERAL DA UNIÃO.

Segunda Câmara

Universidade Federal da Bahia.

3. Interessados/Responsáveis:
3.1. Interessado: Rivaldina Alves Nepomuceno dos Santos (XXX.183.915-XX)

13.1. Ministros presentes: Aroldo Cedraz (na Presidência) e Antonio Anastasia (Relator).
13.2. Ministros-Substitutos convocados: Marcos Bemquerer Costa e André Luís de Carvalho.

ANTONIO ANASTASIA

Inicialmente, reproduzo a instrução da Secretaria de Fiscalização de Integridade de Atos e Pagamentos de Pessoal e de Benefícios Sociais - Sefip (peça 6) , que contou com o endosso dos dirigentes daquela unidade do Ministério Público de Contas.
"INTRODUÇÃO
Trata-se de ato de aposentadoria, submetido, para fins de registro, à apreciação do Tribunal de Contas da União (TCU) , de acordo com o art. 71, inciso III, da Constituição Federal.  O ato foi cadastrado e disponibilizado ao TCU por intermédio do Sistema e-Pessoal, na forma do art. 2º e 4º da Instrução Normativa TCU 78/2018.
O ato desse processo pertence às seguintes unidades:
Unidade emissora: Universidade Federal da Bahia.
Unidade cadastradora:  Universidade Federal da Bahia.
Subunidade cadastradora: Coordenação de Gestão de Pessoas.
EXAME TÉCNICO
Procedimentos aplicados
Os procedimentos para exame, apreciação e registro de atos de pessoal encontram-se estabelecidos na Instrução Normativa TCU 78/2018 e na Resolução TCU 206/2007. Essas normas dispõem que os atos de pessoal disponibilizados por meio do e-Pessoal devem ser submetidos previamente a críticas automatizadas, com base em parâmetros predefinidos.
As críticas das informações cadastradas na etapa de coleta do ato foram elaboradas e validadas levando-se em conta as peculiaridades de cada ato. Os itens verificados nessa etapa são inerentes a dados cadastrais, fundamentos legais, mapa de tempo, ficha financeira, assim como eventuais ocorrências de acumulação. Trata-se de verificações abrangentes, minuciosas e precisas e sem a necessidade de ação humana e, portanto, menos suscetível a falhas. As críticas aplicadas estão discriminadas no sistema, no Menu e-Pessoal, opção "Crítica", que podem ser acessadas mediante concessão de perfil específico a servidores do TCU responsáveis pela análise.
Além das críticas automatizadas, há verificação humana adicional no caso de haver alertas do sistema ou informações não formatadas, como esclarecimentos do gestor ou do controle interno.  
As críticas também consideram os registros do Sistema Integrado de Administração de Recursos Humanos (Siape) . O Siape disponibiliza informações atualizadas sobre as parcelas que integram os proventos, diferentemente, portanto, do e-Pessoal, que informa as parcelas no momento do registro do ato. 
Essa confrontação com o Siape fornece uma visão atual e verdadeira da situação, o que permite descaracterizar irregularidades e inconsistências que, embora constantes do e-Pessoal, já foram corrigidas.
As verificações detectadas no ato encontram-se discriminadas na aba de pendências do ato no sistema e-Pessoal, bem como no espelho do ato contemplado por esta instrução.
Exame das Constatações
Ato: 77366/2021 - Inicial - Interessado: RIVALDINA ALVES NEPOMUCENO DOS SANTOS - CPF: XXX.183.915-XX
Parecer do Controle Interno: considerar o ato Legal.
Constatações e análises: 
1.1.1. Existe rubrica (10289 - DECISAO JUDICIAL N TRAN JUG AP (Decisão judicial - Outros) ) nos proventos atuais (Contracheque Siape) classificada com 'Denominação para análise pelo TCU' do tipo 'Decisão judicial'.
Justificativa do Gestor de Pessoal: Não há. Verificação efetuada no âmbito do TCU.
Análise do Controle Interno:  Não há. Verificação efetuada no âmbito do TCU.
Análise da Equipe Técnica: Ilegal
Observa-se nos proventos da interessada a rubrica judicial alusiva ao pagamento da VPNI prevista no art. 5º do Decreto 95.689/1988. A intenção do dispositivo foi evitar eventual decesso remuneratório em razão do reenquadramento. Consoante pacífica jurisprudência do TCU, o pagamento de parcelas dessa natureza deve cessar com as alterações na estrutura remuneratória dos interessados, oportunidade em que são absorvidas.
Nesse sentido é o seguinte enunciado da Jurisprudência Selecionada do TCU:
A vantagem instituída pelo art. 5º do Decreto 95.689/1988 constitui vantagem pessoal nominalmente identificada (VPNI) , destinada a evitar decesso remuneratório decorrente da implantação do Plano Único de Classificação e Retribuição de Cargos e Empregos das universidades e demais instituições federais de ensino, estruturadas sob a forma de autarquia ou de fundação (Lei 7.596/1987) , e, mesmo se concedida por decisão judicial, deve ser paulatinamente absorvida por aumentos e reestruturações subsequentes, até seu completo desaparecimento. (Acórdão 13752/2018-TCU-Primeira Câmara, Relator Ministro Walton Alencar Rodrigues) .
Ainda que os pagamentos decorram de sentença judicial, não há que se falar em ofensa à coisa julgada, porquanto esta é limitada pela situação jurídica sob cuja órbita se configurou.
A ficha financeira da interessada evidencia que houve aumentos remuneratórios mais do que suficientes para a absorção das quantias em questão. Deste modo, cabe proposta de ilegalidade do ato.
1.1.2. Houve o registro de pelo menos uma rubrica com 'Denominação para análise pelo TCU = Decisão judicial (10289 - DECISAO JUDICIAL N TRAN JUG AP (Decisão judicial - Outros) - R$ 777,18) .
Justificativa do Gestor de Pessoal: Não há. Verificação efetuada no âmbito do TCU.
Análise do Controle Interno:  Não há. Verificação efetuada no âmbito do TCU.
Análise da Equipe Técnica: Ilegal
Observa-se nos proventos da interessada a rubrica judicial alusiva ao pagamento da VPNI prevista no art. 5º do Decreto 95.689/1988. A intenção do dispositivo foi evitar eventual decesso remuneratório em razão do reenquadramento. Consoante pacífica jurisprudência do TCU, o pagamento de parcelas dessa natureza deve cessar com as alterações na estrutura remuneratória dos interessados, oportunidade em que são absorvidas.
Nesse sentido é o seguinte enunciado da Jurisprudência Selecionada do TCU:
A vantagem instituída pelo art. 5º do Decreto 95.689/1988 constitui vantagem pessoal nominalmente identificada (VPNI) , destinada a evitar decesso remuneratório decorrente da implantação do Plano Único de Classificação e Retribuição de Cargos e Empregos das universidades e demais instituições federais de ensino, estruturadas sob a forma de autarquia ou de fundação (Lei 7.596/1987) , e, mesmo se concedida por decisão judicial, deve ser paulatinamente absorvida por aumentos e reestruturações subsequentes, até seu completo desaparecimento. (Acórdão 13752/2018-TCU-Primeira Câmara, Relator Ministro Walton Alencar Rodrigues) .
Ainda que os pagamentos decorram de sentença judicial, não há que se falar em ofensa à coisa julgada, porquanto esta é limitada pela situação jurídica sob cuja órbita se configurou.
A ficha financeira da interessada evidencia que houve aumentos remuneratórios mais do que suficientes para a absorção das quantias em questão. Deste modo, cabe proposta de ilegalidade do ato.
O quadro resumo de ocorrências e, quando for o caso, o detalhamento da norma legal e da jurisprudência para as inconsistências acima elencadas encontra-se no anexo II dessa instrução. 
Encaminhamento do ato: 
Considerar ILEGAL e recusar registro do ato de Aposentadoria de RIVALDINA ALVES NEPOMUCENO DOS SANTOS do quadro de pessoal do órgão/entidade Universidade Federal da Bahia, com base nos arts. 71, inciso III, da Constituição Federal, 1º, inciso V, e 39, inciso II, da Lei 8.443/1992 e 260, § 1º, do Regimento Interno. 
Com fulcro no art. 262, caput, do Regimento Interno deste Tribunal, determinar ao órgão/entidade Universidade Federal da Bahia que: 
dispense a devolução dos valores indevidamente recebidos de boa-fé até a data da ciência do órgão/entidade Universidade Federal da Bahia, do acórdão que vier a ser proferido, com base no Enunciado 106 da Súmula da Jurisprudência do TCU.
no prazo de trinta dias, contados da ciência da decisão, envie a este Tribunal documentos comprobatórios de que o interessado cujo ato foi impugnado está ciente do julgamento deste Tribunal.
dê ciência, no prazo de quinze dias, contados da notificação, do inteiro teor desta deliberação ao interessado, alertando-o de que o efeito suspensivo proveniente da interposição de eventuais recursos junto ao TCU não o exime da devolução dos valores percebidos indevidamente, caso o recurso não seja provido.
promova a exclusão, no prazo 15 (quinze) dias, contados a partir da ciência desta deliberação, sujeitando-se a autoridade administrativa omissa à responsabilidade solidária, da rubrica apontada em face de manifesta ilegalidade, uma vez que o seu pagamento não encontra respaldo na jurisprudência deste Tribunal.
CONCLUSÃO
A abrangência e a profundidade das verificações levadas a efeito fundamentam convicção de que o ato 77366/2021 pode ser apreciado pela ilegalidade, em razão das irregularidades apontadas no item Exame das Constatações desta instrução, que representam afronta à legislação e à jurisprudência de referência
PROPOSTA DE ENCAMINHAMENTO
Ante o exposto, com fundamento no art. 71, inciso III, da Constituição Federal, no art. 1º, inciso V, e art. 39, incisos I e II, da Lei 8.443/1992, no art. 260 do Regimento Interno do Tribunal de Contas da União, propõe-se: 
Considerar ILEGAL e recusar registro do ato de Aposentadoria de RIVALDINA ALVES NEPOMUCENO DOS SANTOS do quadro de pessoal do órgão/entidade Universidade Federal da Bahia, com base nos arts. 71, inciso III, da Constituição Federal, 1º, inciso V, e 39, inciso II, da Lei 8.443/1992 e 260, § 1º, do Regimento Interno.
Com fulcro no art. 262, caput, do Regimento Interno deste Tribunal, determinar ao órgão/entidade Universidade Federal da Bahia que: 
promova a exclusão, no prazo 15 (quinze) dias, contados a partir da ciência desta deliberação, sujeitando-se a autoridade administrativa omissa à responsabilidade solidária, da rubrica apontada em face de manifesta ilegalidade, uma vez que o seu pagamento não encontra respaldo na jurisprudência deste Tribunal.
dispense a devolução dos valores indevidamente recebidos de boa-fé até a data da ciência do órgão/entidade Universidade Federal da Bahia, do acórdão que vier a ser proferido, com base no Enunciado 106 da Súmula da Jurisprudência do TCU.
no prazo de trinta dias, contados da ciência da decisão, envie a este Tribunal documentos comprobatórios de que o interessado cujo ato foi impugnado está ciente do julgamento deste Tribunal.
dê ciência, no prazo de quinze dias, contados da notificação, do inteiro teor desta deliberação ao interessado, alertando-o de que o efeito suspensivo proveniente da interposição de eventuais recursos junto ao TCU não o exime da devolução dos valores percebidos indevidamente, caso o recurso não seja provido."
É o relatório.

não há

Procurador Júlio Marcelo de Oliveira.

PESSOAL. APOSENTADORIA. VANTAGEM PESSOAL NOMINALMENTE IDENTIFICADA. RUBRICA ILEGAL RECENTEMENTE RETIRADA DOS PROVENTOS DA APOSENTADA. AMPARO NA RESOLUÇÃO TCU 206/2007. ATO LEGAL. REGISTRO DE ATO. DETERMINAÇÕES À UFBA E À SEFIP.

APOSENTADORIA (APOS)

Secretaria de Fiscalização de Integridade de Atos e Pagamentos de Pessoal e de Benefícios Sociais (Sefip)

Trata-se de ato de concessão de aposentadoria em favor de Rivaldina Alves Nepomuceo dos Santos emitido pela Universidade Federal da Bahia (UFBA) e submetido à apreciação do Tribunal de Contas da União para fins de registro. 
2.	A Secretaria de Fiscalização de Integridade de Atos e Pagamentos de Pessoal e de Benefícios Sociais (Sefip) conclui considerar ilegal o ato, em virtude da existência da rubrica judicial referente ao pagamento da VPNI prevista no art. 5º do Decreto 95.689/de 1988, no valor de R$ 777,18, denominada 10289 - DECISAO JUDICIAL N TRAN JUG AP - Decisão judicial - Outros (peça 6) .
3.	A unidade técnica assinala que a referida vantagem foi instituída no intuito de evitar perda remuneratória em ração da implantação do Plano Único de Classificação e Retribuição de Cargos e Empregos das universidades e demais instituições federais de ensino, estruturadas sob a forma de autarquia ou de fundação (Lei 7.596/1987) . 
4.	Aduz, ainda, que essa parcela remuneratória deveria ter sido paulatinamente absorvida por aumentos e reestruturações subsequentes, até seu completo desaparecimento (Acórdão 13752/2018-TCU-Primeira Câmara, Relator Ministro Walton Alencar Rodrigues) e que a ficha financeira da referida servidora evidencia que houve aumentos remuneratórios suficientes para a absorção da parcela.
5. 	Dessa forma, a unidade técnica propõe a ilegalidade da concessão, com a negativa de registro do ato, além de sugerir que o Tribunal determine à UFBA que promova a exclusão da parcela impugnada (peças 6 e 7) .
6.	O MPTCU, no parecer exarado pelo eminente Procurador Julio Marcelo de Oliveira, anui à proposta feita pela unidade técnica em sua integralidade.
7.	Passo a deliberar. 
8.	Manifesto minha concordância com os entendimentos trazidos pela unidade técnica e pelo douto Ministério Público de Contas que concluíram ser ilegal a percepção da VPNI por decisão judicial não transitada em julgada, prevista no art. 5º do Decreto 95.689/de 1988., abaixo transcrito:
"Art. 5° Cessa, a partir de 1° de janeiro de 1988, o pagamento de qualquer remuneração ou vantagem que vinham sendo percebidas em conformidade com o Plano Único de Classificação e Retribuição de Cargos e Empregos, instituído na conformidade da Lei n° 5.645, de 10 de dezembro de 1970, alcançado pelo disposto no art. 3° e seguintes da Lei n° 7.596, de 10 de abril de 1987.
§ 1° Publicado o ato de reclassificação dos servidores a que se refere este artigo, as respectivas instituições de ensino procederão ao encontro de contas entre a remuneração efetivamente paga e a que passaram a fazer jus, no período compreendido entre 1° de abril de 1987 e a data de publicação do mesmo ato.
§ 2° Na hipótese de a remuneração referente à categoria funcional e nível, considerada para efeito de enquadramento, ser superior à resultante da reclassificação do servidor no Plano Único de Classificação e Retribuição de Cargos e Empregos, ser-lhe-á assegurada diferença individual, como vantagem pessoal nominalmente identificável."
9. 	Resta claro que a referida VPNI foi criada com o intuito de não haver perda remuneratória quando da implantação do Plano Único de Classificação e Retribuição de Cargos e Empregos criado pela Lei 7.596/1987. 
10.	Assim, por se tratar de parcela criada com o único propósito de impedir a redução salarial, impõe-se que ela seja absorvida por ocasião de reajustes ou alterações na estrutura remuneratória que importem incremento dos ganhos do servidor, conforme vasta jurisprudência sobre tema (e.g. Acórdãos 7272/2013 e 8585/2013, 13758/2018 da 1ª Câmara, 6022/2012, 4573/2013, 1274/2014, 2836/2015 e 11221/2015 da 2ª Câmara) .
11.	Importa registrar que, em pesquisa realizada no sítio do TRF 1ª região, em 20/6/2022, verificou-se que houve decisão de mérito no MS 43188-86.2011.4.01.3300, em 11.03.2020, com denegação da segurança, suspendendo, assim, os efeitos da liminar anteriormente concedida. 
12.	Saliento que a UFBA já atentou para a referida decisão de mérito, tendo em vista que não consta mais o pagamento da rubrica "DECISAO JUDICIAL N TRAN JUG AP", no valor de R$ 777,18, no contracheque da referida ex-servidora, em maio de 2022. (peça 9) 
13	Assim, tendo em vista que a UFBA já corrigiu a inconsistência apontada, voto pelo registro do ato de aposentadoria de Rivaldina Alves Nepomuceo dos Santos, com amparo no §1º, do artigo 6º da Resolução-TCU 206/2007, verbis: 
Art. 6º (...) 
§ 1º Os atos que, a despeito de apresentarem algum tipo de inconsistência ou irregularidade em sua versão submetida ao exame do Tribunal, não estiverem dando ensejo, no momento de sua apreciação de mérito, a pagamentos irregulares, serão considerados legais, para fins de registro, com determinação:
I - ao órgão ou à entidade de origem para efetivação das devidas anotações nos assentamentos funcionais dos servidores; 
II - à unidade técnica competente para as devidas correções no Sistema Sisac.
	Ante o exposto, VOTO para que o Colegiado adote a proposta de Acórdão que submeto à apreciação.
TCU, Sala das Sessões, em 28 de junho de 2022.
ANTONIO ANASTASIA 
Relator